臺灣臺中地方法院民事判決
110年度中簡字第2728號
原      告  蔡森源（已歿）    
訴訟代理人  盧永盛律師
複代理人    黃瑞霖律師
被      告  蔣良崇  

上列當事人間請求損害賠償事件，本院於民國111年1月21日言詞
辯論終結，判決如下：
    主      文
原告之訴駁回。
訴訟費用由原告負擔。
    事實及理由
壹、程序事項
一、按當事人死亡者，訴訟程序在有繼承人、遺產管理人或其他
    依法令應續行訴訟之人承受其訴訟以前當然停止，固為民事
    訴訟法第168條所明定。惟此項規定，依同法第173條前段規
    定，於有訴訟代理人時不適用之。死亡之當事人，既委任有
    訴訟代理人，依上開法條之規定，並不當然停止訴訟程序，
    縱應承受訴訟之人未承受訴訟，亦可進行言詞辯論，及本於
    該言詞辯論而為判決（臺灣高等法院暨所屬法院67年度法律
    座談會研討結果參照）。經查，原告蔡森源雖於民國110年5
    月3日死亡，有個人基本資料查詢結果附卷可稽（見本院卷
    第205頁），惟因其委任有訴訟代理人，有委任狀在卷可查
    （見本院卷第23頁），依上開規定，並不停止本件訴訟程序
    ，縱其繼承人未聲明承受訴訟，亦可進行言詞辯論（臺灣高
    等法院臺中分院109年度上字第452號判決同此見解），合先
    敘明。
二、本件被告之住所雖非位在本院轄區，惟兩造本件居間契約約
    定以「臺中市」為債務履行地，締約地點為原告位於臺中市
    ○○路000○0號之洗車店，而越南新娘欲嫁地點為臺中市，原
    告面談地點亦為外交部臺中辦事處，有原告提出之越文結婚
    證書為據，依民事訴訟法第12條規定，本院就本事件自有管
    轄權。又被告不抗辯本院無管轄權，而為本案之言詞辯論，
    依民事訴訟法第25條規定，本院即生應訴管轄，而有管轄權
    ，合先敘明。
貳、實體事項 　　
一、原告主張：
  ㈠被告於105年8月24日至原告開設於臺中市○○路000○0號之洗車
    店，向原告陳稱其專職介紹越南新娘，原告遂委由被告辦理
    娶越南新娘事宜，並約定結婚代辦費為新臺幣（下同）28萬
    元。原告即於翌日將護照、身分證正本及訂金5萬元交付予
    被告，並另給付機票錢，兩造於105年8月28日一同搭機抵達
    越南後，經介紹認識阮氏嬌，原告於105年9月1日又再給付2
    0萬元給被告，於同年月2日與阮氏嬌在越南辦理結婚。而被
    告於105年9月5日原告要返回臺灣前，出示一紙嘉樂福國際
    代書事務所（下稱嘉樂福事務所）契約合同協議書（下稱系
    爭契約）要原告簽名，被告於同日書立「備註：1.合計28萬
    元整蔡森源目前欠公司尾款新台幣參萬元及結婚面談通過時
    支付新台幣參萬元正。2.本公司收取蔡森源新台幣貳拾捌萬
    元正如新娘未入境，蔣良崇願代表越南嘉樂輻公司退還結婚
    代辦費用。」等語之保證書（下稱系爭保證書）給原告，是
    被告應有履行輔助原告關於結婚面談之義務。嗣原告於同年
    月18日再次前往越南，於同年月25日辦理婚宴後，被告雖有
    為原告撰寫、遞送阮氏嬌申請來臺依親之資料予駐胡志明市
    臺北經濟文化辦事處，惟原告不知被告所撰寫内容為何，有
    無依實提出申請，且後續應有面談等相關程序，經原告要求
    被告依約陪同依親面談，被告竟不再置理原告。嗣被告所撰
    寫阮氏嬌依親之申請，遭外交部領事事務局以雙方對交往及
    共同生活經過等重要事實多處陳述不一為由駁回。原告於行
    政調查時已據實陳述，應是被告害怕有相關行政責任，於辦
    事處查核時否認相關事實，致原告太太依親申請遭駁回。
　㈡原告婚姻仲介契約之相對人實為被告，被告係自願簽定系爭
    保證書，兩造既約定新娘未入境即退還原告25萬元，而越南
    新娘迄未入境臺灣，則被告應依系爭保證書之約定給付原告
    25萬元。又原告配偶依親申請遭駁回，屬可歸責於被告之事
    由，且已屬給付不能之狀態，原告另依民法給付不能規定，
    請求擇一為利原告之判決。爰依民法第226條第1項規定、系
    爭保證書之約定，請求被告退還結婚代辦費用25萬元。
　㈢並聲明：1.被告應給付原告25萬元，及自起訴狀繕本送達翌
    日起至清償日止，按週年利率百分之5計算之利息。2.願供
    擔保，請准宣告假執行。 
二、被告抗辯：
  ㈠被告是單純無償協助翻譯，被告與嘉樂福事務所無職務、或
    財務之關聯。系爭保證書係原告逼迫被告所寫，被告之前娶
    老婆亦請嘉樂福事務所幫忙介紹媒合入境很順利，原告稱倘
    媒合公司不錯就要幫忙擔保，被告因欠嘉樂福事務所情義，
    故幫忙擔保。
  ㈡原告於嘉樂福事務所辦妥結婚證書、依親面談入境臺灣之面
    談日期後，在越南辦事處門口與嘉樂福事務所發生爭吵，索
    回個人及與其配偶之婚姻所有相關文件資料，致嘉樂福事務
    所無法再協助原告辦理面談等其配偶入境。故本件會面談不
    過，是因原告在尚未完成相關合法婚姻媒合全部程序，即自
    行與嘉樂福事務所解除合約，欲自行辦理後續面談等程序所
    致。
  ㈢原告有對被告提起詐欺等告訴，亦經臺灣臺中地方檢察署檢
    察官為不起訴處分等語。並聲明：原告之訴駁回。
三、本院之判斷： 　　
  ㈠原告依民法第226條第1項規定請求被告給付，無理由：　　
　　按債權人基於債之關係，得向債務人請求給付，民法第199
    條第1項定有明文。又債權債務之主體，以締結契約之當事
    人為準；債權為對於特定人之權利，債權人只能向債務人請
    求給付，而不能向債務人以外之人請求給付。次按當事人主
    張有利於己之事實者，就其事實有舉證之責任，民事訴訟法
    第277條前段定有明文。查：
　⒈本件原告主張其是委託被告辦理娶越南新娘事宜，與其訂立
    系爭契約之對象實際為被告等語，為被告所否認，抗辯：僅
    是協助原告與嘉樂福事務所翻譯之人，非系爭契約之當事人
    等語。揆諸前揭規定暨說明，自應由原告就與被告間有委辦
    越南婚姻之契約法律關係負證明之責。
  ⒉細譯原告所提出之嘉樂福事務所契約合同協議書（見本院卷
    第33頁），可知系爭契約所載之契約當事人分別為甲方「蔡
    森源」，乙方則為不詳何人之越南名字，原告對於乙方為越
    南人並非被告乙情並無爭執（見本院卷第202頁）；又系爭
    契約書通篇僅有「嘉樂福國際代書事務所」字樣，並未有被
    告之簽名。且由系爭契約所載付款方式「男方在越南辦理結
    婚典禮前先支付新台幣貳拾叁萬元。」、「備註：男方出國
    前先支付新台幣伍萬五千元整、此費用為本公司派人帶團費
    用及男方旅遊相親含機票簽證機場稅、食宿費、並不包含男
    方結婚費用。」等語，可見原告繳付代辦娶越南新娘費用的
    對象為嘉樂福事務所或「不詳何人之越南名字」，縱原告是
    拿給被告，被告充其量僅係協助收取並轉交給嘉樂福事務所
    。準此，足認系爭契約當事人為原告及「嘉樂福國際代書事
    務所」或「不詳何人之越南名字」，被告並非契約當事人。
  ⒊被告並非與原告訂立委託代辦越南新娘契約之人，非系爭契
    約之當事人，原告自無從依民法第226條第1項規定，請求被
    告賠償原告25萬元。
  ㈡原告依系爭保證書請求被告給付，無理由：
  ⒈原告主張被告於105年9月5日有書立「備註：1.合計28萬元整
    蔡森源目前欠公司尾款新台幣參萬元及結婚面談通過時支付
    新台幣參萬元正。2.本公司收取蔡森源新台幣貳拾捌萬元正
    如新娘未入境，蔣良崇願代表越南嘉樂輻公司退還結婚代辦
    費用。」等語之保證書給原告等情，為被告所不爭執（見本
    院卷第152頁），是原告上開主張，應屬真實。至於被告所
    抗辯係遭原告逼迫、脅迫所書立乙節，為原告所否認（見本
    院卷第202頁），被告並未舉證以實其說，不足採。
  ⒉依卷附之切結書影本記載：「交給蔡森源先生結婚證書正本
    及面談依約正本蔡森源如有遺失相關結婚文件，與本人蔣良
    崇及嘉樂福國際法律代表所無關並無責任 立書人蔡森源 中
    華民國105年9月30日」（見本院卷第155頁），可知原告確
    於105年9月30日尚未接受面談前，即取回相關證件之正本。
    又參以網路上所載越南新娘行程為第一趟安排相親及到越南
    地方政府辦理「結婚申請」手續，第二趟簽署結婚證書、台
    辦申請面談，第三趟台辦面談，面談通過後，新娘約2星期
    內入境台灣（萬一台辦面談不通過：需等1個月左右、才能
    再次面談。台辦會通知面談時間)等情，有網路資料在卷可
    佐，顯見在面談通過前，仍須使用面談依約正本等文件資料
    ，衡諸常情，一般媒合公司理應會在完成面談確認新娘能入
    境臺灣，方會交還相關證件原本。是被告抗辯：原告自行與
    媒合公司解約，將辦理證件取回乙節，應屬可信。
  ⒊依原告於臺灣臺中地方檢察署109年度他字第4783號檢察官訊
    問時表示：那時候我開刀完後去面談，我精神狀態不好，移
    民署認為我說的話很怪，後面又面談第二次，又問介紹人是
    誰，我就告訴臺中移民署的人，他們就去找被告，不知道說
    什麼，後來就沒有通過等語（見上開偵案影卷第51頁）。並
    參以外交部領事事務局107年1月26日領二字第1075301856號
    函給原告之函文，記載「本案經駐胡志明市辦事處於上年6
    月27日及8月3日二度面談臺端與N女士，台端雙方對交往及
    共同生活經過等重要事實多處陳述不一，爰面談未獲駐處通
    過……」等語。足認原告之妻阮氏嬌未能來臺是因原告與阮氏
    嬌於面談時就婚事細節之說詞有出入，原告於精神狀態不佳
    時，進行面談，導致未能通過，可責於原告。
  ⒋查被告於105年9月5日固有書立系爭保證書，允諾如原告之新
    娘未入境，被告願代表越南嘉樂福事務所退還結婚代辦費用
    ，然此保證書書立時被告並無法預見原告會中途與嘉樂福事
    務所解約，亦無法預見原告於面談時會恰好精神狀況不佳，
    足認被告應負上開保證責任退還代辦費用之前提，應是在由
    嘉樂福事務所協助原告辦理完成第三階段面談之情況。然承
    上所述，原告是在尚未面談前，即向嘉樂福事務所取回資料
    ，自行處理後續面談事宜，及原告因自身精神狀態不佳，導
    致面談時就婚事細節之說詞與其妻阮氏嬌不一，致阮氏嬌未
    能來臺，是因可責於原告，造成阮氏嬌未能來臺，基於誠信
    原則，自難要被告依系爭保證書，退還結婚代辦費用。
  ⒌從而，原告依系爭保證書請求被告給付25萬元，亦無理由。
四、綜上所述，原告依民法第226條第1項、系爭保證書之法律關
    係，訴請被告應給付原告25萬元，為無理由，應予駁回。
五、本件事證已臻明確，兩造其餘之攻擊防禦方法及聲請調查證
    據部分，經本院審酌後，認與判決之結果不生影響，爰不逐
    一論述及調查，併予敘明。
六、訴訟費用負擔之依據：民事訴訟法第78條。
中    華    民    國  111    年     2    月    25    日
                  臺灣臺中地方法院臺中簡易庭
                                  法  官 陳佩怡
以上為正本，係照原本作成。
如不服本判決，應於送達後二十日內，向本院提出上訴狀並表明
上訴理由，如於本判決宣示後送達前提起上訴者，應於判決送達
後二十日內補提上訴理由書（須附繕本）。如委任律師提起上訴
者，應一併繳納上訴審裁判費。
中    華    民    國  111    年     2    月    25    日
                                  書記官  許千士